【裁判字號】    96,簡上,160
【裁判日期】    970527
【裁判案由】    拆除地上物返還土地
【裁判全文】
臺灣臺南地方法院民事判決           96年度簡上字第160號
上  訴  人  丙○○
訴訟代理人  陳適庸律師
被上訴人    乙○○
訴訟代理人  甲○○
上列當事人間請求拆除地上物返還土地事件，上訴人對於民國
96年10月23日本院柳營簡易庭96年度營簡字第402號第一審判
決提起上訴，經本院於97年5月13日言詞辯論終結，判決如左：
    主  文
上訴駁回。
原判決第一項命上訴人拆除地上物及返還土地之履行期間為參個
月。
第二審訴訟費用由上訴人負擔。
    事實及理由
一、被上訴人起訴主張略以：
  (一)坐落台南縣西港鄉○○段400–3地號土地、面積58平方公尺
    ，同段1166–5地號土地、面積2610平方公尺（下稱系爭土
    地），係被上訴人所有，而上訴人所有門牌號碼台南縣西港
    鄉營西村後營485號之1之建物，有部分占用上訴人之系爭土
    地。系爭二筆土地原為同段之400地號、1166–1地號土地之
    一部，而與訴外人林清泉等四人共有，共有人於92年10 月
    經鈞院92年度訴字第553號分割共有物，該二筆土地分由被
    上訴人取得。於前開分割共有物訴訟審理中，共有人林清泉
    表示將其應有部分出讓予上訴人建屋，該案經測量後，被上
    訴人始查覺上訴人建屋範圍占用被上訴人之土地，當時共有
    人林清泉本表示願意私下價購占用部分土地，然協議不成。
    是上訴人所有之建物確實有占用被上訴人系爭土地之事實。
    按所有人對於無權占有或侵奪其物者，得請求返還之，對於
    妨害其所有權者，得請求除去。此為民法第767條前段定有
    明文，爰依民法第767條規定，請求上訴人將坐落系爭土地
    上之地上物拆除，將土地交還被上訴人。
  (二)被上訴人從未同意上訴人使用土地，係於92年土地丈量時才
    發現上訴人占用被上訴人之土地66平方公尺。上訴人應拆除
    部分之前半部係鐵皮屋、後半部是棚子。上訴人建屋時被上
    訴人並不知情，亦未同意，且上訴人的房屋是違章建築，沒
    有建物登記，被上訴人無從知悉上訴人是否居住於此。而系
    爭土地原為四人共有，土地分割前被上訴人並不清楚林清泉
    將土地賣給上訴人，分割前土地使用狀況是個人各自使用，
    於分割時始得知上訴人占用被上訴人的土地，被上訴人不
    知道上訴人在系爭土地上已占有使用20幾年。本件履行期間
    應以三個月為適當。
  (三)聲明：
    1.上訴駁回。
    2.上訴費用由上訴人負擔。
二、上訴人之陳述除與原判決記載相同者，茲引用外，另補稱：
  (一)被上訴人一直居住於未分割前之系爭土地上，上訴人向林清
    泉購地後即開始興建房屋，被上訴人於上訴人興建中，一直
    居住於此，不能諉稱伊全不知情。
  (二)本件上訴人建屋之基地係向林清泉買受，並取得當時土地共
    有人即上訴人之同意，非無權占有：
    1.上訴人所有系爭土地，係分割自台南縣西港鄉○○段1166
      地號土地。而上開1166地號土地原為被上訴人與林清泉共
      有，雙方並有分管協議。上訴人於87年11月19日向林清泉
      購地建屋時，雖並未登記，但約明由林清泉分管土地南邊
      向北起算30公尺，面積131坪。又上訴人向林清泉購地後
      即行建造房屋居住，被上訴人亦居住於上訴人隔鄰之1166
      號土地上，上訴人於系爭土地建屋時，被上訴人即已知悉
      ，且上訴人已居住於其所有房屋20多年，被上訴人從未表
      示反對意見，足認上訴人係由被上訴人之共有人基於買賣
      關係交付土地使用，並經全體共有人（含被上訴人）同意
      而於系爭土地建屋，依民法第819條第2項規定，上訴人即
      非無權占有，被上訴人請求拆屋應無理由。
    2.被上訴人明知上訴人在該處居住20年，分割時還將該部分
      劃歸自己所有，且分割時未通知上訴人參加就自行決定分
      割方案，且系爭房屋已建造多年，房屋之價值較所占用土
      地為高，被上訴人請求拆除，有權利濫用情事。
  (三)若鈞院認上訴人應拆除系爭房屋，請給予一年之履行期間。
  (四)上訴聲明：
    1.原判決廢棄。
    2.被上訴人第一審之訴駁回。
三、本件兩造不爭執之事項如下：
  (一)坐落台南縣西港鄉○○段400-3、1166-5地號土地（下稱系
    爭土地）為被上訴人所有。其中400-3地號土地係分割自400
    地號土地，於本院92年度訴字第553號判決分割前，由被上
    訴人與林清泉共有；1166-5地號土地係分割自1166-1地號土
    地，於上開判決分割前係由被上訴人、林清泉、張李勸、蔡
    屋共有。（卷32-35頁判決、45- 46頁土地登記謄本）
  (二)上訴人於被上訴人所有之系爭土地上建築房屋，占用系爭土
    地如原審附圖斜線部分所示，占用系爭400-3地號土地部分
    面積0.0009公頃、1166-5地號土地部分面積0.0057公頃。（
    卷12頁）
  (三)訴外人林清泉於87年11月19日與上訴人簽訂讓渡契約，將其
    所持分之西港鄉○○段1166地號面積66公畝41平方公尺、權
    利範圍三分之一，以該土地之南面算起計131坪讓渡給上訴
    人，但並未辦理所有權移轉登記。（原審卷18頁讓渡契約書
    ）
  (四)系爭土地及其地上物之現狀如卷42、43頁照片所示（卷39頁
    ）
四、本件經會同兩造整理爭執事項，上訴人就本件被上訴人是否
    知悉越界建築未及時反對之抗辯，於本件不行主張（卷38頁
    筆錄），是本件兩造所爭執者，在於：(一)土地分割前，共有
    人林清泉出售系爭土地應有部分予上訴人建屋，是否有經被
    上訴人同意？(二)被上訴人請求拆屋還地，有無權利濫用情事
    ？
  (一)按民事訴訟之當事人就其所主張有利於己之事實，依民事訴
    訟法第二百七十七條之規定，均須各負舉證之責，若一方就
    其應為舉證事項已有相當之證明，他造欲否認其主張者，即
    不得不更舉反證。又以無權占有為原因，請求返還所有物之
    訴，被告對原告就其物有所有權存在之事實無爭執，而僅以
    非無權占有為抗辯者，原告於被告無權占有之事實，無舉證
    責任。被告應就其取得占有，係有正當權源之事實證明之。
    如不能證明，則應認原告之請求為有理由。經查，查系爭土
    地為被上訴人所有，而上訴人所有之系爭房屋確有占用系爭
    土地，為上訴人所不爭執，且有原審之勘驗筆錄及台南縣佳
    里地政事務所之複丈成果圖在卷足稽，是依上說明，應由上
    訴人就其所辯有占用系爭土地之合法權源，負舉證之責任。
    上訴人雖主張其向共有人之一林清泉於87年間買得其持分之
    權利範圍三分之一，並提出讓渡契約，然該讓渡契約僅有債
    之效力，存在於出具者林清泉與上訴人間，其效力並不及於
    被上訴人；上訴人另抗辯其建屋有經過土地其他共有人之同
    意，惟經被上訴人否認，上訴人於原審聲請訊問證人黃明哉
    以證明共有人間有分管協議，然證人黃明哉到庭證稱：伊不
    知有成立分管協議等詞（見原審96年10月16日言詞辯論筆錄
    ），是該證人所為證詞，亦難做為有利上訴人之認定。且上
    訴人未能提出其他具體證據證明其抗辯事項屬實，自難僅以
    該讓渡契約書對被上訴人主張其占用系爭土地為有權占有。
  (二)上訴人另抗辯稱：被上訴人訴請拆除之房屋價值較所占用土
    地為大。再者，系爭房屋已建造多年，足見其對被上訴人行
    使權利無妨害，被上訴人訴請拆除系爭建物，顯然違反民法
    第148條第l項規定，應不予允許云云。按民法第一百四十八
    條係規定行使權利，不得以損害他人為主要目的，若當事人
    行使權利，雖足使他人喪失利益，但茍非以損害他人為主要
    目的，即不在該條所定範圍之內。又權利之行使，是否以損
    害他人為主要目的，應就權利人因權利行使所能取得之利益
    ，與他人及國家社會因其權利行使所受之損失，比較衡量以
    定之。倘其權利之行使，自己所得利益極少而他人及國家社
    會所受之損失甚大者，非不得視為以損害他人為主要目的，
    此乃權利社會化之基本內涵所必然之解釋（最高法院四十五
    年台上字第一○五號、七十一年台上字第七三七號判例意旨
    參照）。準此，當事人行使權利縱足使他人及國家社會受有
    相當之損失，然衡之其自己所得之利益，該他人等之損失仍
    屬較輕微者，則其行使權利即不得以「損害他人為主要目的
    」視之，自無適用首開法條規定之餘地。本件被上訴人以所
    有權人地位請求上訴人返還無權占有土地之面積共達66平方
    公尺，其請求拆除之部分係狹長型，僅占上訴人之鐵皮屋、
    涼棚、磚牆之小部分，且該部分之建物係違章建築之鐵皮屋
    ，屋齡自87年11月份與林清泉簽立讓渡契約時起算迄今約近
    十年，已經老舊，殘餘使用價值不高；而被上訴人收回土地
    後，欲整體規劃興建廟宇，有被上訴人提出之現場照片、台
    南縣寺廟登記表為證（本院卷47–49頁），是上訴人之請求
    並非以損害他人為目的，而係權利之正當行使，尚未逾越必
    要之範圍，兩造間並無一方所得利益與他方所受損失顯不相
    當之情形存在，上訴人之抗辯自不可採。
五、綜上所述，本件上訴人系爭房屋無合法占用系爭土地之權源
    ，從而，被上訴人依民法第767條規定，請求上訴人將坐落
    台南縣西港鄉○○段400-3地號如原審附圖斜線部分所示面
    積0.0009公頃，及同段1166-5地號土地如原審附圖斜線部分
    所示面積0.0057公頃之地上物拆除，並將其土地返還原告，
    為有理由，應予准許。原審判命上訴人應將占用部分之地上
    物拆除，將上開土地返還被上訴人，及依兩造之聲請以供擔
    保為條件，為准、免假執行之宣告，經核於法並無不合，上
    訴意旨指摘原判決不當，求予廢棄改判，為無理由，應予駁
    回上訴。
六、按判決所命之給付，其性質非長期間不能履行，或斟酌被告
    之境況，兼顧原告之利益，法院得於判決內定相當之履行期
    間或命分期給付，經原告同意者，亦同，民事訴訟法第396
    條第1項定有明文。本院審酌上訴人等現仍居住於系爭房屋
    ，若準備拆除需相當時日，其性質非一段時間不能履行，且
    被上訴人亦同意給予3個月搬遷時間，爰酌定履行期間為3個
    月。
七、據上論結，本件上訴為無理由，依民事訴訟法第436條之1第
    3項、第449條第1項、第78條、第463條、第396條第1項，判
    決如主文。
中    華    民    國    97    年    5     月    27    日
                  民事第二庭審判長  法    官  楊清安
                                    法    官  陳金虎
                                    法    官  蔡孟珊
上列正本證明與原本無異。
本判決不得上訴。
中    華    民    國    97    年    5     月    27    日
                                    書 記 官  吳幸芳


司法院資訊處製作；財團法人民間司法改革基金會備份。
